【裁判字號】    98,訴,1058
【裁判日期】    980716
【裁判案由】    清償債務等
【裁判全文】
臺灣板橋地方法院民事判決              98年度訴字第1058號
原      告  丙○○
訴訟代理人  吳秀蘭律師
被      告  甲○○
                        號5樓.
            乙○○
上二人共同
訴訟代理人  林秋松律師
上列當事人間請求清償債務等事件，經本院於民國98年6月18日
言詞辯論終結，判決如下：
    主  文
原告之訴及追加之訴並其假執行之聲請均駁回。
訴訟費用由原告負擔。
    事  實 及 理  由
甲、程序方面：
    原告起訴原主張：伊於民國95年10月1 日受讓其岳父即第三
    人陳永宗對被告甲○○之借款債權新台幣（以下同）3,043,
    228 元，而上開借款債權，乃係第三人陳永宗於84年間與被
    告甲○○合作承攬興建建案，並以被告甲○○擔任負責人之
    保佑工程有限公司（下稱保佑公司）作為合作之公司，惟因
    被告甲○○並無資力乃向第三人陳永宗借貸作為其出資款項
    ，並陸續向第三人陳永宗借款達3,043,228 元等情，因而本
    於消費借貸之法律關係聲明請求被告甲○○應給付原告上開
    借款及遲延利息。嗣於起訴狀繕本送達被告後，經本院於98
    年6 月18日為言詞辯論，被告甲○○已具狀及當庭抗辯稱：
    上開3,043,228 元款項伊固有收取，但該款項係被告與第三
    人陳永宗共同合作投標工程及施工經營之一部分金錢，第三
    人陳永宗為建築師並負責管帳，而由被告甲○○負責施工，
    該金額係第三人陳永宗提供交付予被告甲○○作為支付工資
    及五金材料及發票稅金之用，而原告所提出之原證三之表冊
    ，乃係雙方會算記載帳目之用紙，並非收取借款之借支明細
    表，詎原告竟移花接木，僅影印該帳冊用紙之左半部，而隱
    匿其右半部之會算結果，再騙稱係屬借款等情，而為本案辯
    論否認有何借貸契約成立之事實後，原告始當庭聲明追加本
    於民法第689 條之合夥退夥股份損益結算返還請求權為請求
    ，惟此已為被告當庭表示不同意追加，且原告上開追加請求
    ，勢須再就系爭合夥出資、財產及相關合夥事務了結後並計
    算分配其損益為調查、審判，其主張之基礎事實顯已變更擴
    大至雙方系爭合夥全部事務及全部公同共有財產之結算分配
    ，而非僅限於原主張之3,043, 228元借款事項部分，是其追
    加請求之基礎事實顯與原請求借款之基礎事實並非同一，且
    有礙被告之防禦及本訴之訴訟終結，從而原告上開追加之訴
    依民事訴訟法第255 條第1 項規定尚非合法，自應予駁回。
乙、實體方面：
一、原告起訴主張：伊於95年10月1 日受讓其岳父即第三人陳永
    宗對被告甲○○之借款債權3,043, 228元，而上開借款債權
    ，乃係第三人陳永宗於84年間與被告甲○○（第三人陳永宗
    與被告甲○○為表兄弟關係）合作承攬興建建案，並以被告
    甲○○擔任負責人之保佑公司作為合作之公司，惟因被告甲
    ○○並無資力乃向第三人陳永宗借貸作為其出資款項，至86
    年3 月止已陸續向第三人陳永宗借款達3,043, 228元，此有
    被告甲○○親筆書立之借支金額明細表可按（原證三）。因
    雙方均有親誼關係，為求保障，故第三人陳永宗及兩造（原
    告及被告張堯祐及其妻即被告乙○○）乃合意於86年7 月9
    日，將被告乙○○所有坐落台北縣泰山鄉○○段○○段196
    -3地號土地，所有權應有部分萬分之156 及其上同小段建號
    4498號建物即門牌號碼同鄉○○路○ 段273 巷16弄16號5 樓
    房屋所有權全部（下稱系爭房地），以被告乙○○為設定義
    務人及債務人，而設定150 萬元抵押權，以為擔保被告甲○
    ○向第三人陳永宗所借上開款項，且第三人陳永宗為顧忌雙
    方有親戚關係，故以女婿即原告為權利名義人而設定。惟因
    代書作業錯誤，致設定為最高限額抵押權且未足額設定，又
    未讓被告另行書立150 萬元債權憑據或票據，致無法聲請拍
    賣抵押物，被告事後又拒不還款，第三人陳永宗只得將上開
    債權讓與予原告，並以本訴狀繕本送達被告為債權移轉之通
    知，以期能行使系爭抵押權。而本件抵押權所擔保之債權既
    遭被告所否認，故兩造間法律關係乃處於不明確之狀態，自
    有訴請法院確認原告對被告乙○○間有系爭150 萬元抵押權
    所擔保債權存在之必要。因而聲明：(一)被告甲○○應給付原
    告3,043,228元及自起訴狀繕本送達被告翌日起至清償日止
    按週年利率百分之5 計算之利息。(二)確認原告對被告乙○○
    就系爭房地所設定最高限額150 萬元之抵押權，有擔保上開
    第一項聲明內之150 萬元債權存在。並願供擔保請准宣告假
    執行。
二、被告則以：上開3,043,228 元款項被告甲○○固有收取，但
    該款項係被告甲○○與第三人陳永宗共同合作投標工程及施
    工經營之一部分金錢，雙方均有出資，第三人陳永宗為建築
    師並負責管帳，而由被告甲○○負責施工，該金額係第三人
    陳永宗提供交付予被告甲○○作為支付工資及五金材料及發
    票稅金之用，而原告所提出之原證三之表冊，乃係雙方會算
    記載帳目之用紙，並非收取借款之借支明細表，詎原告竟移
    花接木，僅影印該帳冊用紙之左半部為證，並隱匿其右半部
    之會算結果，再騙稱係屬借款，顯屬不實，而否認有何借貸
    事實。另就系爭房地所設定之本金最高限額150 萬元抵押權
    ，被告乙○○確因欠款週轉而曾提供系爭房地設定抵押予原
    告，但原告迄未交付借款予被告乙○○，亦否認有何收受
    150 萬元情事，自無抵押債權存在等語為辯，因而聲明請求
    駁回原告之訴，如受不利判決願供擔保請准宣告免為假執行
    。
三、查原告主張其受讓第三人陳永宗對被告甲○○之借款債權
    3,043,228 元，固據原告提出債權讓與書及所謂被告甲○○
    書立之借支金額明細表（原證三）為證，惟被告甲○○已辯
    稱該原證三之表冊，乃係雙方會算記載帳目之用紙，並非收
    取借款之借支明細表，詎原告竟移花接木，僅影印該帳冊用
    紙之左半部為證，並隱匿其右半部之會算結果等語，並提出
    全頁而為原告嗣後所不爭之該完整會算表冊一紙（即被證一
    ）為憑，則原告竟僅以影印第三人陳永宗與被告甲○○之會
    算表冊之左半部入金資料，而遮蔽其餘右半部支出會算部分
    ，憑以作為主張借款存在之憑證，其動機已屬可議，原告主
    張已難盡信。而被告甲○○已辯稱：「原證3 確實是被告甲
    ○○所彙算工程款的一部分，結算結果合夥公司還欠被告甲
    ○○的款項為338,785 元，原證3 左半部的3,043,228 元，
    是陳永宗與被告甲○○兩造共同出資的，不是陳永宗一人出
    資的，因為投標工程也有收入所得，只是由陳永宗負責保管
    公司資金。」，而原告亦自承「這個帳冊都是被告甲○○寫
    的，右半邊所寫的就是被告甲○○把它所拿的304 萬餘元，
    交代相關工程費用的支出所作的結算，但結算不只這一份，
    就本頁帳冊而言，於85年4 月15日前兩造合作的保佑公司還
    要給被告甲○○338,785 元，也就是就338,785 元，加陳永
    宗所支付的3,043,228 元，須由二人平均分擔，被告甲○○
    也要負擔一半資金的支出，所以互相找補之後，被告甲○○
    須還要支付約150 萬元款項給陳永宗」（以上均見本院98年
    6 月18日言詞辯論筆錄），是上開表冊顯係第三人陳永宗與
    被告甲○○間合夥事業於85年4 月間之部分結算結果，被告
    甲○○固有向第三人陳永宗收取經營合夥事業所需之經費，
    但經甲○○墊付相關合夥工程費用支出後，被告甲○○尚超
    支並代合夥多墊付338,785 元，致記載公司（合夥）尚欠被
    告甲○○338,785 元，則兩造固就上開合夥所需經費3,043,
    228 元究係何人出資提供及其來源為何而有爭執，惟上開金
    額乃係供合夥工程費用之需，已為兩造所不爭，既係供雙方
    合夥工程使用而非供被告甲○○個人所用，縱有原告主張之
    借款情事，亦屬合夥所借用，否則當不致於上開表冊記載公
    司（合夥）尚欠被告甲○○338,785 元，而應結算記載被告
    甲○○負欠陳永宗多少餘額，足認上開款項顯非出借予被告
    甲○○個人之借款至為明確。則被告甲○○抗辯否認與第三
    人陳永宗間有何借款事實存在，自屬實在，從而原告主張本
    於受讓第三人陳永宗上開借款債權請求被告甲○○給付借款
    3,04 3,228元，顯屬無據，自不能准許。至第三人陳永宗與
    被告甲○○間合夥事業如何結算股份返還及損益分配問題，
    乃屬另一法律問題，自非於本案所須審究，併予敘明。
四、復按抵押權為不動產物權，非經登記，不生效力，抵押權人
    僅能依設定登記之內容行使權利，是抵押債務人究為何人，
    應以設定登記之內容為準（最高法院84年台抗字第592 號裁
    定意旨參照）。查系爭房地所設定之本金最高限額150 萬元
    抵押權，所登記之權利人固為原告，但係登記被告乙○○為
    設定義務人及債務人，有上開房地登記謄本及抵押權設定契
    約書可按，則揆之前開說明，本件抵押權所擔保之債權自應
    以所登記之債務人即對被告乙○○之債權為限，對其他第三
    人之債權自不在本件抵押權擔保範圍內。惟查本件原告主張
    確認之債權乃第三人陳永宗對被告甲○○之3,043,228 元借
    款債權，非惟並不存在已如前述，且並非對被告乙○○之債
    權，自非在系爭抵押權所擔保範圍內。從而原告訴請確認原
    告對被告乙○○就系爭房地所設定最高限額150 萬元之抵押
    權，有擔保前開第一項聲明（即對被告甲○○之3,043,228
    元借款債權）內之150 萬元債權存在，即非有據，自不能准
    許。
五、綜上所述，本件原告求為判決(一)被告甲○○應給付原告3,04
    3,228 元及自起訴狀繕本送達被告翌日起至清償日止按週年
    利率百分之5 計算之利息。(二)確認原告對被告乙○○就系爭
    房地所設定最高限額150 萬元之抵押權，有擔保上開第一項
    聲明內之150 萬元債權存在，均屬無據，為無理由，均應予
    駁回。追加之訴則為不合法，亦應予駁回。其假執行之聲請
    亦因敗訴而失所依附，應併予駁回。
六、本件判決事證基礎均臻明確，兩造其他攻擊防禦方法及所援
    用之證據，經斟酌後已與判決結果不生影響，爰不再一一論
    述，併予指明。
七、結論：本件原告之訴為無理由，並依民事訴訟法第78條判決
    如主文。
中    華    民    國    98    年    7     月    16    日
                  民事第三庭    法  官  朱耀平
以上正本係照原本作成
如對本判決上訴，須於判決送達後20日內向本院提出上訴狀
中    華    民    國    98    年    7     月    16    日
                                書記官  陳淑芳


司法院資訊處製作；財團法人民間司法改革基金會備份。
